【裁判字號】    94,上易,154
【裁判日期】    950111
【裁判案由】    遷讓房屋等
【裁判全文】
臺灣高等法院高雄分院民事判決         94年度上易字第154號
上  訴  人  甲○○
訴訟代理人  史乃文律師
            張競文律師
被上訴人    乙○○
                      （送達代收人  林建新
上列當事人間請求遷讓房屋等事件，上訴人對於中華民國94年6
月17日臺灣澎湖地方法院94年度訴字第14號第一審判決提起上訴
，本院於民國94年12月28日言詞辯論終結，判決如下：
    主  文
上訴駁回。
第二審訴訟費用由上訴人負擔。
    事實及理由
一、被上訴人主張，上訴人於民國93年3 月1 日起，以每月租金
    新台幣（下同）4 萬元向被上訴人承租被上訴人所有坐落澎
    湖縣馬公市○○段397 號土地上之建物即建號1935號即門牌
    號碼澎湖縣馬公中華路27號房屋1 棟（下稱系爭房屋），並
    委託訴外人林建新與上訴人洽商各項租賃細節，詎上訴人自
    承租開始即未支付任何租金，並避不見面，經被上訴人於93
    年11月份先後3 次以存證信函向「高雄縣鳥松鄉○○路437
    巷6 號」、「高雄市苓雅區○○○路56號」、「澎湖縣湖西
    鄉尖山村18之3 號」等3 處住址通知上訴人催繳租金，均因
    遷移不明或無此人遭退回，乃於93年12月向臺灣澎湖地方法
    院聲請公示送達，並經該院以93年度聲字第47號裁定准許被
    上訴人將「相對人甲○○應於見報後7 日內將其承租系爭建
    物所積欠之9 個月租金合計36萬元給付於原告」之意思表示
    為公示送達，該裁定業於94年2 月22日登報，惟上訴人仍未
    給付租金予被上訴人，爰以起訴狀繕本之送達為終止租賃契
    約之意思表示，並依民法第455 條規定請求上訴人返還系爭
    房屋，及請求給付積欠之9 個月租金（自民國93年3 月1 日
    起算至93年11月30日止，計9 個月）共計36萬元，及自93年
    12 月1日起至遷讓系爭房屋之日止，按月以租金4 萬元計算
    之租金或相當於租金之損害金。
二、上訴人則以，(一)系爭房屋原為訴外人林建新所有，經法院拍
    賣而由被上訴人購得，惟上訴人自始至終都是與林建新談論
    租屋事宜，從民國93年7 、8 月份開始談，當時談妥之租金
    為3 萬5 千元，租期自93年10月16日起10年，林建新並持一
    份已寫好租期、租金之租約交給上訴人，租金寫5 千元，是
    因為被上訴人怕扣稅所以這樣寫，上訴人亦於93年7 、8 月
    間開始裝潢房屋，前後花了二百多萬元的裝潢費用，被上訴
    人亦有將系爭房屋鑰匙交給上訴人，但後來被上訴人變卦，
    要租給別人更好的價格（每月8 萬元），要上訴人自認倒楣
    ，虧損裝潢費用，上訴人不願意，被上訴人即找人去騷擾裝
    潢工人，致無法繼續裝潢，停工兩個月，上訴人願意繳付租
    金給被上訴人，但是被上訴人不願意收，(二)上訴人並未收到
    被上訴人的存證信函，故該存證信函之通知不生催告之效力
    ，兩造租約仍繼續存在，又上訴人希望被上訴人能照兩造所
    約好的每月3 萬5 千元，租期10年之條件租給上訴人，(三)系
    爭房屋原本就是屬於訴外人林建新所有，上訴人都是跟林建
    新交涉，上訴人有匯45萬元租金給林建新，被上訴人請求之
    租金中應扣除此45萬元云云。
三、經原審判決命上訴人應將系爭房屋騰空遷讓交還被上訴人，
    並應給付被上訴人26萬2,500 元，及自民國94年6 月1 日起
    至交還土地之日止，按月給付被上訴人3 萬5,000 元，並就
    被上訴人勝訴部分，准被上訴人供擔保宣告假執行，並駁回
    被上訴人超過部分之請求及假執行之聲請。上訴人對其敗訴
    部分提起上訴，聲明：(一)原判決不利上訴人部分廢棄(二)上開
    廢棄部分被上訴人在第一審之訴駁回。(三)第一、二審訴訟費
    用均由被上訴人負擔。
    被上訴人則答辯聲明：(一)上訴駁回(二)第一、二審訴訟費用由
    上訴人負擔。
四、兩造租約之內容：
  (一)被上訴人主張，上訴人於民國93年3 月1 日起，以每月租金
    4 萬元承租被上訴人所有之系爭房屋，被上訴人與上訴人並
    不認識而委託訴外人林建新與上訴人洽談各項租賃細節，被
    上訴人並將空白租賃契約書（其上有被上訴人簽章，其餘空
    白）及鑰匙交給林建新轉交上訴人，惟上訴人表示要辦理營
    利事業登記證，先拿走契約書，之後他再簽名蓋章，再將契
    約書交給被上訴人，並取走鑰匙，隨即開始裝潢，惟一直未
    將契約書填好繳回，亦未給付租金，並避不見面，被上訴人
    乃聲請公示送達，催告上訴人給付租金等情，業據其提出系
    爭建物謄本、稅籍證明書各一份為證，且據證人林建新證稱
    ：是上訴人拜託伊要向被上訴人租屋，大約是在93年2 月底
    的時候，租金是每月4 萬元，租期自93年3 月1 日起，被上
    訴人有同意這個條件，租約是因為上訴人說要申請營利事業
    登記證，上訴人要伊要求被上訴人先寫租約，被上訴人乃先
    在租約上簽名，但是租約上之「租金」、「租期」還沒協議
    好，伊疏忽就將空白租約（只有被上訴人簽名）先拿給上訴
    人辦理營利事業登記證用，後來上訴人口頭同意租金每月4
    萬元，從93年3 月1 日開始承租，租期兩年，上訴人從93年
    3 月份就開始裝潢，上訴人有要求一、二個月的裝潢期間不
    要算租金，故租金應自93年5 月份起算，後來上訴人並沒有
    依照約定給付租金，亦未將租約填好交給伊，伊要找上訴人
    談，但上訴人就是不願意付租金，後來就找不到上訴人，又
    伊將上述空白租約交給上訴人以便其辦理營利事業登記證時
    ，其上並未填寫訂約日期、租期及租金，上訴人於本件訴訟
    中所提出之租賃契約所載之日期、租期及租金是上訴人自己
    填寫的，並非伊所填寫的等語（見一審卷第34、35頁、本院
    卷94年10月24日筆錄），又被上訴人確有以存證信函及公示
    送達方式催告上訴人給付租金每月4 萬元，此亦有臺灣澎湖
    地方法院93年聲字第47號民事裁定及確定證明書各一份在卷
    可憑，上訴人亦自承其所提出之租賃契約書上訂約日期是上
    訴人寫的（見一審卷第32頁）。
  (二)上訴人雖以，伊是於民國93年7 、8 月開始與林建新談租賃
    事宜，當時談妥之租金為3 萬5 千元，租期自93年10月16日
    起10年，．．．等語為辯，並舉證人薛永林證稱，當時兩造
    所談之租金確為3 萬5 千元，且該租約係被上訴人委由林建
    新交給伊之後，再轉交給上訴人，林建新交付租約當時已填
    寫租金跟時間，裝潢是從93年7 月間起，伊是上訴人以前之
    員工，約在93年8 、9 月間，上訴人叫伊找一些工人去裝潢
    中華路27號，並且叫我當監工等語（見一審卷第111 、112
    頁）。惟查，依上訴人所提出之準備開設公司之購物單據，
    可見其在93年3 月及4 月、6 月、7 月即陸續購進大量物品
    ，參以被上訴人於原審即指稱，在93年3 月就已將鑰匙交給
    上訴人，上訴人也有將他的東西搬進去了，至於上訴人放進
    去什麼東西，伊並不清楚，上訴人將房屋鎖起來，伊沒有辦
    法進去，後來伊跟上訴人一直聯絡，上訴人亦不回應等語（
    見一審卷第23頁），可見上訴人於93年3 月即持有系爭房屋
    鑰匙並放置其所需要之物品，亦即該屋自93年3 月起即在上
    訴人占有中，縱使裝潢在後，亦難認租約係在其所稱之93年
    8 月15日始成立。又依常理，訂立長期租約者，通常會就租
    約調整之基準一併約定，上訴人所稱租期為10年，並未約定
    調整之基準，顯與常理有違，又，上訴人既自93年3 月即占
    有系爭房屋，租金卻稱自93年10月起算相隔過久亦不合理，
    故上訴人所辯及證人薛永林有關租金及租期約定之證詞，均
    難採取。被上訴人之主張堪信為真實，惟其中上訴人給付租
    金之義務應自民國93年5 月開始。
五、兩造租約是否終止？
  (一)被上訴人主張於93年11月份先後3 次以存證信函向「高雄縣
    鳥松鄉○○路437 巷6 號」、「高雄市苓雅區○○○路56號
    」、「澎湖縣湖西鄉尖山村18之3 號」等3 處住址通知上訴
    人催繳租金，均因遷移不明或無此人遭退回，乃於93年12月
    向原審法院聲請公示送達，經原審法院以93年度聲字第47號
    裁定准許被上訴人將「甲○○應於見報後7 日內將其承租系
    爭建物所積欠之9 個月租金合計36萬元給付於乙○○」之意
    思表示為公示送達，該裁定業於94年2 月22日登報等情，業
    據原審調取該院93年度聲字第47號卷核閱無誤，固堪信為真
    實。然依原審向法務部戶役政連結作業系統所查詢之上訴人
    戶籍資料，上訴人正確之戶籍地址乃位於「高雄市苓雅區○
    ○○路5 之6 號」，顯然被上訴人所寄發上開存證信函均未
    向上訴人正確之戶籍地址送達，因此而遭退回，尚難認上訴
    人應為送達之處所不明，被上訴人聲請對上訴人為公示送達
    ，並不符合法律之規定，故被上訴人向上訴人催繳租金之意
    思表示未能因該公示送達而生催告之效力。惟被上訴人嗣後
    向原審提起訴訟後，原審已將起訴狀繕本連同期日通知書於
    94 年4月2 日一同送達於上訴人，有送達證書在卷可佐，故
    上訴人至少自斯時起已知被上訴人向其催繳租金之意思。其
    後被上訴人並於94年5 月31日言詞審理期日時當庭再度表示
    爰以本件起訴狀繕本之送達為催告之通知，上訴人應於通知
    後10日內繳交租金，並當庭為終止租約之意思表示（見一審
    卷94年5 月31日筆錄）。如前所述，兩造於93年3 月間成立
    租賃契約，上訴人應自93年5 月起給付租金，上訴人於94年
     4月2 日已知悉被上訴人催繳租金之意思表示，理應依約盡
    速繳交，惟上訴人迄今仍未繳交已逾二期租金未交，且早已
    超過被上訴人所定之10日期限，依土地法第100 條第3 款之
    規定，被上訴人自得終止租約，故被上訴人於94年5 月31日
    當庭表示終止租約，於法並無不合，故兩造租約已於94年5
    月31日合法終止。
  (二)上訴人另辯稱，因被上訴人有派人阻撓上訴人之裝潢施工，
    致伊無法使用系爭房屋，故伊不付租金有正當理由云云。經
    查，上訴人所舉之證人洪啟明於原審證稱：伊在去年11月份
    受上訴人委託裝潢系爭房屋，第一天伊去裝潢的時候，就有
    人自稱是廖惟德，來很凶的問是誰叫我們裝潢，伊答稱是上
    訴人，後來伊叫薛永林出面處理，薛永林過來跟廖某談不到
    兩句話，廖某就動手打薛某，薛某有拿鋁棒要打廖某但沒打
    到。過了不久，被上訴人又跑來說叫我們不要施工，會領不
    到工錢，但第二天薛永林仍叫我們繼續施工，我們連續施工
    十幾天等語（見一審卷 第109 、110 頁），證人薛永林證
    稱，伊受僱於上訴人，擔任系爭房屋裝潢工程之監工，大約
    從93年7 、8 月開始裝潢系爭房屋，洪啟明是第二批裝潢人
    員，被上訴人在第一批裝潢時並沒有來擾亂，是第二批裝潢
    的時間，某天早上，洪啟明打電話給伊，伊過去之後，看到
    某身材壯碩的男子，伊問他要做什麼，他就出拳打伊，並一
    直罵三字經，伊為了保護自己才拿出鋁棒抵抗，後來伊有跟
    上訴人說此事等語（見一審卷第111 、112 頁），被上訴人
    對於當日確有委請友人廖惟德前往系爭房屋，並與證人薛永
    林發生衝突一事亦不爭執，然由上述裝潢工人洪啟明之證詞
    ，可知此事並未影響工程之進行，次日仍繼續進行裝潢，上
    訴人亦供稱被上訴人此後並無其他擾亂行為等語，故上訴人
    辯稱，因受被上訴人阻撓致無法繼續施工裝潢云云顯難採取
    。
    上訴人雖又辯稱，伊因擔心被上訴人變卦，不願繼續出租，
    致不敢繼續施工云云，惟查，如前所述，被上訴人早在93年
    3 月間就將系爭房屋鑰匙交由林建新轉交上訴人，上訴人亦
    將所購物品放置在系爭房屋內，即系爭房屋早在93年3 月間
    起即在上訴人實力管領支配之下，故其並無不能使用系爭房
    屋之情形，又上訴人本應自93年5 月起支付租金，惟上訴人
    並未支付，且難以聯絡上，被上訴人始於93年11月找訴外人
    廖惟德至現場爭執，顯見上訴人違約在先，故其所辯，因被
    上訴人有派人阻撓上訴人之裝潢，故伊無法使用系爭房屋，
    故伊不付租金，有正當理由各情並不足採。被上訴人終止租
    約自屬正當。
六、查，兩造之租賃契約已於94年5 月31日終止，依民法第455
    條前段規定，上訴人自應將租賃物返還被上訴人，惟上訴人
    至今仍繼續占有系爭建物，故被上訴人依民法第455 條規定
    ，請求上訴人將系爭房屋騰空遷讓交還被上訴人，自屬有理
    由，原審予以准許，並無不當。
七、被上訴人得請求金額為多少？
  (一)兩造租約於94年5 月31日終止前，仍繼續存在，已如前述，
    被上訴人自得請求上訴人給付自93年5 月1 日起至94年5 月
    31日止計13個月之租金及自94年6 月1 日起至交還上開房屋
    日止相當於租金之損害金，每月4萬元。
  (二)上訴人抗辯，應扣除45萬元，是否有理由？
    上訴人辯稱，系爭房屋原為訴外人林建新所有，上訴人都是
    跟林建新交涉，上訴人有匯45萬元給林建新以支付系爭房屋
    之租金，故被上訴人請求之金額應扣除此45萬元云云，惟查
    ，此為被上訴人所堅決否認。且證人林建新證稱，上訴人分
    二次匯給伊（匯到伊之女兒林玉娟之帳戶）之45萬元，是上
    訴人欠伊錢而匯來還給伊，此由所匯之日期其中一筆15萬元
    係93年2 月12日匯款，在系爭租約成立前所匯即可明瞭等語
    ，且查其中15萬元匯款日期確為93年2 月12日，在系爭契約
    成立前（見本院卷第29頁），又，上訴人在原審係辯稱，系
    爭房屋原本屬於訴外人林建新所有，伊都是跟林建新交涉，
    林建新先前既欠伊45萬元未清償，這筆錢應該用來抵付租金
    云云，並非主張該45萬元係伊給付林建新之租金，其所辯前
    後不一，與其所舉證人薛永林於原審證稱：「我之前都是跟
    林建新在聯絡，我有跟林建新說他有欠被告（上訴人）的錢
    ，租金要扣除此欠款」云云均不足採。故上訴人主張要從被
    上訴人請求之款項中扣掉45萬元云云，自不可取。
  (三)原審所命給付及准假執行之金額少於上述應准許之金額，對
    被上訴人不利，惟被上訴人並未聲明不服，仍應予維持。
八、綜上所述，本件原判決對上訴人而言，並無不當，上訴意旨
    求予廢棄改判，為無理由，應予駁回。
九、據上論結，本件上訴為無理由，依民事訴訟法第449 條第1
    項、第78條，判決如主文。
中    華    民    國    95    年    1     月    11    日
                              民事第四庭
                                  審判長法官     蔡文貴
                                  法      官     徐文祥
                                  法      官     黃科瑜
以上正本證明與原本無異。
本件不得上訴。
中    華    民    國    95    年    1     月    13    日
                                  書  記  官     葉淑華
                                                      Q


司法院資訊處製作；財團法人民間司法改革基金會備份。
